臺灣高等法院臺中分院民事判決　九十一年度上字第二二一號
　　上　訴　人　丁○○
　　被　上訴人　丙○○
右當事人間請求損害賠償事件，上訴人對於民國九十一年五月十四日台灣台中地方法
院九十一年度訴字第五五九號第一審判決提起上訴，本院於九十三年三月二十三日言
詞辯論終結，判決如下：
    　主　    文
上訴駁回。
第二審訴訟費用由上訴人負擔。
　    事　    實
甲、上訴人方面：
一、聲明：求為判決：(一)原判決駁回後開第二項部分廢棄。(二)被上訴人應給付上訴人
          新台幣（下同）三百萬元及自起訴狀繕本送達翌日起至清償日止按年息百
          分之五計算利息。(三)第一、二審訴訟費用由被上訴人負擔。(四)願供擔保請
          准宣告假執行。
二、陳述：除與原判決記載相同者，茲引用之外，補稱：
  (一)兩造間有委任契約存在，原判決認兩造並無委任契約存在，顯屬違誤：
  1.按當事人互相表示意思一致者，無論其為明示或默示，契約即為成立，民法第一
    百五十三條第一項定有明文。又契約之成立本不以署名畫押為要件，故凡當事人
    間締結契約，其書面之形式雖不完全，而能以其他方法，足以證明其意思已有合
    致之表示者，自無妨於契約之成立，當然發生法律上效力，最高法院二十年上字
    第一七二七號判例足資參照。次按契約當事人以外之第三人，所為之意思表示，
    除法律有特別規定外（如：代理），並無拘束契約當事人之效力，亦有最高法院
    八十年度台上字第一０三號判決要旨附卷可參。
  2.上訴人與前妻甲○○（原名陳乙○○）自民國八十三年間已分居，上訴人及其女
    陳雅玲、陳雯麗及其前妻甲○○等所有坐落台中市○○區○○段第九四五地號等
    二十七筆土地（下稱系爭二十七筆土地），甲○○之土地只占全部土地百分之七
    ，所上訴人則取得甲○○以外其他土地所有權人授予土地之管理、處分權。八十
    八年一月間甲○○未得上訴人授權，如何以僅占有百分之七土地之地位與被上訴
    人成立委託規劃設計契約？原判決採證顯違經驗法則。被上訴人於原審不否認八
    十八年一月間由甲○○委託其就系爭土地進行規劃設計，顯見在八十八年五月之
    前，兩造間根本未就系爭土地規劃設計為任何接觸，遑論知悉被上訴人以尚未取
    得所有權之國有水利地進行規劃設計。上訴人係在八十八年五月中旬經甲○○告
    知才知悉系爭土地規劃欲進行搶容積率建照之舉，才同意被上訴人之規劃設計並
    親交二百五十萬元之支票予被上訴人作為搶容積率掛號費，且由被上訴人回覆上
    訴人之存證信函觀之，兩造間有委任契約實屬明確。
  (二)上訴人尋得在八十九年八月二十九日委託劉喜律師發函催告被上訴人返還搶容積
    率掛號費前，兩造間就搶容積率掛號費退還事宜交涉洽談之電話錄音帶，並製作
    錄音譯文，由該錄音帶對話內容核與被上訴人八十九年九月二十三日存證信函所
    載「本所受台端等三人委託規劃」相符。顯示被上訴人承認兩造間有委任關係及
    知悉二百五十萬元搶容積掛號費係由上訴人帳戶支出交由被上訴人收執，上訴人
    否認上情不足採。
  (三)系爭建照申請係搶容積率掛號案件：
  1.八十八年五月二十五日被上訴人就上訴人等所有土地及台中市○○區○○段九四
    七號國有水利地之建照案申請送件及掛號時，有待上訴人向國有財產局標購台中
    市○○區○○段九四七號國有水利地，取得所有權後補件才可能在八十八年十月
    台灣省全面實施容積率管制前符合准許發放建照之要件。
  2.前揭錄音帶譯文第八頁、第二十七頁，關於系爭委任設計係為搶容積率掛號所為
    ，亦足證被上訴人明知該設計案係為搶容積率掛號而做，並一般設計案。
  3.依台中市政府工務局九十二年八月二十七日中工建字第０九二００一四六三二號
    函所示，顯見八十八年實施容積率確有大量搶掛號案件，此即上訴人一再陳稱之
    「搶容積率掛號」，亦為被上訴人手寫「搶容積掛號等於二五０萬元」之由來。
  (四)被上訴人所為設計規畫非完成相關設計圖說之確定建案，係有待補正之設計案，
    其履行義務有明顯過失：
  1.系爭建造執照申請經台中市政府工務局於八十八年六月二日以中工管建子第五一
    五五八號簡便行文表通知補正，依前揭台中市政府工務局九十二年八月二十七日
    中工建字第０九二００一四六三二號函顯示：
  (1)被上訴人所送建築執照申請案並非已完成相關設計，備齊圖說之確定建案，否則
    主管機關大可逕予核發建造執照，何待通知補件？
  (2)申請人依建築法及建造執照及雜項執照規定項目審查及簽證項目抽查作業要點規
    定檢齊相關文件申請複審，主管機關仍應依規定進行實質審核，本件就簡便行文
    表所示欠缺部分，被上訴人根本未進行補件動作，何來確定建案之說！
  (3)再依被上訴人聲請調查證據狀聲請台中市政府工務局回覆之函文九十二年十一月
    二十一日中工建字0000000000號亦揭示除「非都市土地應補正部分」
    係屬誤繕外，餘：
  「查建造執照申請應依建築法規定檢附建築工程圖樣及說明書，其建築設計、建
    築物用途等應於工程圖說檢討符合都市計畫、建築法規等相關法規之規定，並經
    設計建築師簽證負責，並非影印檢附即可」，被上訴人於九十二年九月二十九日
    調查證據聲請(二)狀竟稱建築法規定之工程圖樣及說明書，依市府要求亦僅須影印
    檢附即可，明顯不符規定。
  被上訴人稱本案送件時已檢附地質鑽探報告書及相關工程圖樣及說明書，而地質
    鑽探報告書是由起造人委託鑽探公司辦理，依理當會於設計前即完成鑽探，故不
    可能缺件云云，然查上訴人從未委託鑽探公司進行地質鑽探且除交付二百五十萬
    元支票給被上訴人外，未再支付任何費用，且不論甲○○或被上訴人迄今均未提
    出有委請鑽探公司進行鑽探之任何契約，付款單據或鑽探報告，自不能為已有鑽
    探報告之認定。
  依台中市政府工務局建築管理課6.2.八九中工建管字五一五五八號簡便行文表
    要求被上訴人補正公文觀之，其中圖說未檢附欄包括1.地質鑽探報告書2.建築法
    第三十二條規定之建築物工程圖樣及說明書二部分，地質鑽探報告書迄今未據被
    上訴人提出，並辯稱已找不到，至工程圖樣及說明書則辯稱已提出，然查建築法
    第三十二條規定工程圖樣及說明書應包括左列各款：(1)基地位置圖(2)地盤圖，其
    比例尺不得小於一千二百分之一(3)建築物之平面、立面、剖面圖，其比例尺不得
    小於二百分之一(4)建築物各部之尺寸構造之材料，其比例不得小於三十分之一(5)
    直轄市縣主管建築機關規定之必要結構計算書(6)直轄市縣主管建築機關規定之必
    要建築物設備圖說及設備計算書(7)新舊溝渠及出水方向(8)施工說明書。經核對被
    上訴人庭呈原申請建造執照所附書件只包括(1)基地位置圖建築物之平面、立面、
    剖面圖(5)結構計算書(8)施工說明書；尚欠缺(2)地盤圖(4)建築物各部分之尺寸構造
    及材料(6)建築物設備圖說及設備計算書(7)新舊溝渠及出水方向等文件，顯見被上
    訴人稱其所送申請建造執照案文件齊備，全無欠缺云云，與事證不符，不足採信
    。
  (五)八十八年十月底台灣省全面實施容積率後，上訴人無法取得列入設計規劃之國有
    水利地所有權，隨即要求被上訴人撤件，被上訴人藉故拖延至八十九年六月才撤
    件：
  1.被上訴人之規劃係將南屯區○○段九四七號國有水利地納入規劃，若欲取得建照
    ，勢需在八十八年十月三十一日前取得前述國有水利地之所有權，因甲○○認識
    自稱與國有財產局關係良好可代為處理取得系爭國有水利地所有權之掮客陳應豐
    ，上訴人遂委託陳應豐代辦取得系爭水利地之承租，標購等事項，陳應豐遂於八
    十八年七月間以上訴人名義向國有財產局台灣中區辦事處申請承租九四七地號土
    地，因國有財產局台灣中區辦事處未准出租至無法順利承租，此由國有財產局台
    灣中區辦事處4.7.台財中處字第０九二０００五三二二號號覆鈞院函所附該處
    八十八年七月二十九日上訴人住址載為台中市○○區○○街二之十二號，該址為
    陳應豐住所可知。
  2.迄至八十八年十月間，上訴人接獲國有財產局台灣中區辦事處標售第一二八批國
    有非公用不動產投標須知﹝內含九四七號土地標售﹞，訂於八十八年十一月二日
    開標，顯已超過台灣省全面實施容積率八十八年十月三十一日之時點，又陳應豐
    前並未取得承租權，無法優先標得九四七號土地，上訴人始知不可能在八十八年
    十月三十一日前取得該筆土地所有權，而在十一月初通知被上訴人撤回建照申請
    。被上訴人卻一再拖延，拒不辦理。
  3.八十八年十二月間陳應豐向上訴人請求其代辦標售九四七號土地酬金十五萬元，
    上訴人以陳員根本沒辦成受託事項而拒絕報酬，陳員遂向台中市中區調解委員會
    聲請調解，上訴人以陳員未完成受託事且已放棄要求建築師撤件而拒絕給付，但
    因其確有代辦、申請承租，經調解後同意給付六萬元予陳員，此有卷附調解筆錄
    可稽。由此可知上訴人於八十八年十一月初即放棄該建照申請，要求被上訴人撤
    照，非如被上訴人辯稱係八十九年六月補照期限過後，上訴人無法取得土地才撤
    回。否則陳員焉有可能在八十八年十二月申請調解要求上訴人支付代辦費？上訴
    人無法在八十八年十月底前取得九四七號土地﹝國有財產局在八十八年十一月二
    日才標售﹞，顯然不可能再在所稱六個月內標得九四七號土地來補件﹝依國有財
    產局公文九四七號迄今未處分﹞，被上訴人一再卸責稱是上訴人未在六個月內補
    件云云，完全昧於上訴人主、客觀上均不可能取得九四七號土地所有權之事實。
  (六)證人甲○○在九十二年二月十四日及九十二年一月十四日到庭證言及其於九十三
    年二月二日所提書面資料明顯偏頗被上訴人且與諸多事證不符，不足採信。
  1.九十二年二月十四日甲○○出庭證稱：「台中市○○區○○段第九四五地號等二
    十七筆土地，我先生表示由我全權處理，我就去找丙○○規劃設計，我女兒部分
    也是委託我處理」；「我先生決定一併規劃送件，決定要這樣做的」；「二百五
    十萬是我先生拿給我轉交給梁先生的，是在我家付的」；「去掛號時沒有說要搶
    容積率」；「在家裡有看過計算表」云云。
    惟為上訴人當庭否認稱：「我沒有授權給我太太處理，土地本來是我的，我的土
    地被徵收為道路之後，變成很多畸零地。土地使用同意書我有去他家蓋章沒錯，
    二百五十萬元並沒有拿給甲○○經手。我是在八十八年五月中旬才知道有委託丙
    ○○，我並沒有授權。我第一次跟丙○○見面是在八十八年五月十日左右，是在
    甲○○住的地方見面的，丙○○是甲○○找的，第一次見面時並沒有說要將水利
    地納入，要納入水利地也是甲○○決定後才徵求我的同意，二百五十萬元支票，
    是我親自交給丙○○的，並沒有交給甲○○轉交。」
    法官問：何時決定跟甲○○要在土地上蓋房子？
    上訴人答：是甲○○決定後再來找我的，則證人證言是否真實，不能無疑。
  2.另從下舉事證亦足證明證人所述不實：
  (1)上訴人係在八十八年五月中旬經甲○○告知才知悉有系爭土地規劃欲進行搶容積
    率建照之舉，方才同意被上訴人之規劃設計並親交二百五十萬元之支票予被上訴
    人作為搶容積率掛號費。為慎重計，於交付支票時且請被上訴人在支票存根簽名
    ，果如證人所言由其交付被上訴人，被上訴人焉會在上訴人存留之支票存根簽收
    ？
  (2)又上訴人一再否認與被上訴人有委任關係而係由證人委任，則為何被上訴人不向
    證人請求付掛號費而要由上訴人支付？證人既稱有看過計算表，而該計算表係由
    被上訴人親筆所擬為其所不爭執。則計算表上明確記載搶容積掛號二百五十萬元
    ，應為證人知悉，為何又證稱「去掛號時沒有說要搶容積率」？豈非不實之言！
    又果如被上訴人及證人所言，本件非搶容積率建案，為何被上訴人會自行在計算
    表上記載「搶容積掛號」？金額又與上訴人所交付經被上訴人兌領之二百五十萬
    元相符？
  (3)本件因逾台灣省全面實施容積率時限，上訴人於八十八年十一月初即向被上訴人
    要求辦理退件領回二百五十萬元搶容積掛號費，詎被上訴人一再拖延迄至八十九
    年六月逾期被退件後才由申請人﹝上訴人、甲○○、陳俊仁﹞親自蓋章由被上訴
    人領回二百五十萬元。證人既係委任人之一且已蓋章退件，何以證稱忘記有無退
    件？又委任人豈有不向受任人要求還款者？寧非怪事！依被上訴人所載計算表顯
    示，系爭規劃設計總工程造價達一億一千七百零九萬三千元，設計費高達七百萬
    元，以如此高額之經費辦理委任，竟連最基本的規範雙方權利義務之書面契約都
    沒有，顯然違常情。
  (七)甲○○1.14.證稱有鑽探報告，甲○○並於書面證詞五提及「鑽探報告係本人委
    託中南鑽探辦理，由本人付費」，然查台中市政府工務局建管課6.2.之簡便行
    文表明確表示未附地質鑽探報告要求被上訴人補件，而文書依其程式及意旨得認
    作公文書者，推定為真正。被上訴人及證人迄今無法提出地質鑽探報告以證明其
    屬完整建照申請案，反以弄丟或搬家遺失搪塞，在證據上既無法推翻公文書之內
    容真正，在欠缺地質鑽探報告書乙節，自應受不利益之判斷。
  (八)甲○○證詞六稱掛號費二百五十萬元乃是支付建築師工本費云云，純屬附和被上
    訴人之詞，如真為支付建築師工本費，直接記明設計費用即可，被上訴人何必記
    載搶容積掛號二百五十萬元交上訴人收執。
  (九)甲○○證詞3.謂「三月份建築師提出兩份草圖評估經本人同意購買鄰地，並與丁
    ○○討論購買鄰地事宜」，與證詞2.「八十八年元月至五月份討論丁○○未參與
    結論」顯相矛盾，既前稱八十八年元月至五月份丁○○未參與討﹝結﹞論，為何
    又後提三月份與丁○○討論鄰地購買事宜，且甲○○所稱三月份建築師提出二份
    草圖評估，經本人同意購買鄰地云云，亦係附和被上訴人之不實言論，果有二份
    不同草圖，何以被上訴人迄今不提出？證詞七林女又稱：「本設計五月份經由本
    人定案，並與成基營造吳先生談合建，當時有初步共識，迄鄰地買到再談。」估
    不論甲○○名義之土地，僅佔全部二十七筆土地中之二筆，且僅有七一平方公尺
    ，占全部土地之比例僅為百分之七，在八十八年一月間甲○○未得上訴人授權有
    何能耐與被上訴人成立委託設計契約？抑有進者，依林所提其以地主代表人與吳
    景廉簽之協議書觀之，訂約時間為八十八年三月二十八日，根本不是甲○○所稱
    之五月份談合建，另林以所謂地主代表人簽約，到底代表誰，有無授權書均未見
    檢附說明，足徵所述明顯不實。
  (十)證詞八又提及設計費用乃在本人家裡由本人親手交予建築師云云，又與事證不符
    ，被上訴人已自認係上訴人交付支票及自上訴人戶頭內兌領，上訴人又早已於原
    審提出經被上訴人親簽之支票存根及兌領存摺，證明二百五十萬元係上訴人親交
    及付款，如此明確之事實，證人竟諉稱由其親交被上訴人，足認證言虛妄不實。
    證詞9.又稱：「五月掛號後建築師乃與本人有聯絡，亦知會本人，文號有效日期
　　至隔年五月底，也經由本人同意該案件繼續維持有效．．．」；惟查台中市政府
　　工務局係於5.18.以八九中工建字第四五一七函通知被上訴人於八十九年五月三
　　十一日前補正（前已於八十八年六月二日通知補正在案），否則註銷退件，則何
　　來被上訴人於八十八年五月掛號後即知會甲○○文號有效日期至隔年五月底情事
　　？豈被上訴人能未卜先知？亦證明該書面證詞係完全迴護被上訴人之詞，其內容
　　自相矛盾。且被上訴人之訴訟代理人在九十三年二月四日準備程序筆錄亦陳稱：
　　「．．．到八十九年五月十八日台中市政府催告補件，才告知甲○○，甲○○才
　　與起造人要求撤件。」亦與林前述八十八年五月有知會文號有效日期至隔年五月
　　底時間點不符，足證其所言虛偽。
  (十一)另查甲○○書面證稱其取得陳雯麗、陳琬如、陳雅玲授權，故有權處理土地乙節
    ，上訴人否認之，檢附事證析述之：
  1.八十五年十月二日陳俊仁簽授權書給證人，但隨即於八十五年十月十五日撤銷授
 　 權。
  2.八十七年六月二十日陳俊仁立證明書證明登記名義土地均係上訴人信託登記，於
  　信託終止後同意移轉登記給上訴人，陳雯麗亦於八十九年十二月三日立同內容之
    證明書證明係信託登記。
  3.甲○○以所有權狀遺失為由向地政事務所申請補發，經上訴人以係土地信託人執
    有全部合法土地所有權狀並無遺失向地政事務所異議，經地政事務所查明屬實註
    銷甲○○補發申請﹝另包括陳雅玲、陳雯麗部分均經異議後註銷﹞，上訴人並以
    存函通知彼等終止信託關係要求移轉為上訴人所有。
  4.八十八年五月二十八日所立和解書絲毫未提及任何請甲○○處理所有土地規劃，
　　且據甲○○所書附件二．．．「再來要求我和解書之後請我處理所有土地之規劃
　　，本人在（再）請丙○○建築師設計」，查其所附和解書是八十八年五月二十八
　　日所簽立，如其所言，係在簽和解書後，上訴人才請證人處理所有土地之規劃，
　　證人才找到被上訴人無誤，則何以其證詞二記載八十八年元月份至五月份討論丁
　　○○未參與，何以被上訴人及證人一再稱八十八年一月份即接洽委託規劃設計，
　　且於八十八年五月二十一日完成設計辦理掛號？顯見其證稱上訴人有請其處理土
　　地規劃乙節，完全與事實及證據不符。
　(十二)被上訴人履行義務有過失，致上訴人受有損害，自可依法求償：
    八十八年五月二十五日被上訴人就上訴人等所有之系爭土地及台中市○○區○○
    段九四七號國有水利地之建照案申請送件及掛號時，是有待上訴人向國有財產局
    標購台中市○○區○○段九四七號國有水利地，取得所有權後補件才有可能在八
    十八年十月台灣省全面實施容積率管制前符合准許發放建照之要件。而標購國有
    水利地係由財政部國有財產局台灣中區辦事處負責辦理，其公開標售時間由該處
    決定，本非上訴人所得置喙。換言之，被上訴人所送申請之設計圖能否通過係繫
    於他人不可控制之因素，而標購過程，能否順利由上訴人標得並在八十八年十月
    前辦畢所有權移轉登記補正以符合搶容積率建照之目的，又未可知，則被上訴人
    有無盡到善良管理人之注意義務，事先告知上訴人如無法補件時，應採如何補救
    措施以避免目的落空即不能無疑？被上訴人將標購水利地未得之責任全推給上訴
    人，豈是事理之平？事實上，本件台中市○○區○○段九四七號國有水利地經國
    有財產局台灣中區辦事處通知上訴人時間係八十八年十月十五日公告標售，八十
    八年十一月二日在該處開標，客觀上根本趕不及在八十八年十月底以前取得所有
    權進而補件。
　(十三)本件申請建照，本即為搶容積率以增加可建築樓地板面積，被上訴人如以上訴人
    等人自有土地進行規劃，自可合理期待順利取得建照，至建照取得後如何進行，
    係找建商合建抑或自行籌資找營造廠興建均係上訴人自由考量，自無本件撤照風
    波。是被上訴人明顯在受委任執行職務時，將非可確定取得之水利地列入規劃本
    即有極大風險，而在臨近全面實施容積率管制前又放任不管，致上訴人建照申請
    未符目的而撤照，損失搶容積建照可得增加之可建築樓地板面積利益甚明。損害
    賠償，除法律另有規定或契約另有訂定外，應以填補債權人所受損害及所失利益
    為限，依通常情形或依已定之計劃，設備或其他特別情事，可得預期之利益，視
    為所失利益，民法第二百十六條定有明文。依上訴人本已進行預定設計規劃之目
    的，本可獲利0000000元，因被上訴人之過失致上訴人喪失本可預期獲得
    之利益，上訴人依之為一部請求，實屬合法有理。
三、證據：除援用第一審所提證據外，補提兩造對話錄音帶一捲、錄音帶譯文計三十
    一紙、台中市政府工務局九十二年八月二十七日、八十九年五月十八日及九十二
    年十一月二十一日函一件、刑事告訴狀一件、台中地檢署開庭通知書乙紙、離婚
    判決二件、建築法第三十二條條文乙紙、凱盛公司登記卡一件、華南銀行催告函
    乙件、陳俊仁土地原所有權狀共六紙、移轉上訴人土地所有權狀計六紙、陳俊仁
    撤銷授權書證明書、授權書各乙紙、陳雯麗證明書乙紙、上訴人異議書及相關資
    料乙件、上訴人第一三六六六號存證信函乙件等為證（以上均影本），並聲請訊
    問證人劉喜律師。
乙、被上訴人方面：
一、聲明：求為判決：(一)駁回上訴，如受不利判決願供擔保請准宣告免為假執行。
二、陳述：除與原判決記載相同者，茲引用之外，補稱：
(一)、不爭執之事項：
１、被上訴人係受甲○○之委託，負責規劃系爭土地之建案。
２、送件過程、甲○○交付掛號費支票、向工會掛號繳費號、撤回申請案、領回掛號
    費之事實。
３、八十八年六月撤案前未取得國有地（原因在於上訴人及其他地主，未能投標，亦
    未申請購買國有地）。
(二)、有爭執部分：
１、兩造間無委任契約存在，上訴人亦未曾要求簽約。
２、繳付建築師公會之掛號費用非上訴人所交付。
３、兩造間事後並無以七十五萬元作為報酬之協議。
４、否認被上訴人有任何過失責任，或是無侵權行為。亦否認有損害之存在及其損害
    計算標準。
５、否認每坪獲利五千元之事實。
６、否認上訴人有取得二位女兒之授權。
７、否認存證信函上所稱兩造有委任關係。
８、否認相關費用數據是交付上訴人之用，而係交付甲○○參考之用。
(三)、本件之法律關係，是被上訴人受甲○○之委任，為委任人處理系爭土地有關建築
    設計之整個事務，非屬對特定物或代替物之給付，因此上訴人關於債務不履行之
    請求權之主張，應非正確。
(四)、否認兩造有委任關係：
  １、被上訴人係自八十八年一月間起受甲○○之委託，就系爭土地為規劃及設計，
      於八十八年五月間完成設計送件前申請建照前，欲向建築師公會繳交設計掛號
      費時始第一次見到上訴人，關於規劃、設計均由甲○○負責與被上訴人接洽定
      案，此為兩造所不爭執。上訴人自承於第一次與被上訴人見面時，其僅依被上
      訴人說明而開票，未與被告談到設計費及設計圖，顯然上訴人開票時，並未就
      委任契約之內容，如設計費、設計圖等主要內容合意，更足徵其未委任被上訴
      人設計。其又自承未授權甲○○委託被上訴人，且興建大樓及購買水利地之事
      ，是甲○○決定而其有同意，可見若依上訴人所言，其未授權甲○○與被上訴
      人訂立委託契約無誤。
  ２、前述掛號費支票係由甲○○所交付，已為甲○○所證實。
  ３、兩造無書面或口頭之委任契約存在。
  ４、委任關係與申請書上記載之起造人，兩者無關聯性，何況本件尚有其他二位起
      造人甲○○、陳俊仁，如何稱委任關係僅存在於兩造之間。
  ５、上訴人對於本件建案，其僅於申請書及撤回書上蓋章而已。
  ６、上訴人錄音帶及其譯文證物不可採，因時隔已久，且未全數翻譯（其中多有以
　　　．．．．．．代替），且亦無時間點，故被上訴人尚無法確認其真實性。退一
　　　步言，縱使為真，因本件到底有無委任關係，係屬法律問題，而雙方均非法律
　　　專家，故縱屬事後被上訴人未否認契約關係，亦不能作為有委任關係之證據。
　　　況且，觀該錄音之全文，應可知兩造通話時點，應係在市府退件後所為，且均
　　　未談到「搶容積率」問題，亦未談到如何退件及責任問題。上訴人多次語帶恐
　　　嚇要對被上訴人提出詐欺告訴。可見被上訴人係懾於上訴人之要脅，不得不藉
　　　詞推託，故其所述尚非出於真意。錄音帶譯文尚無法證明兩造在法律上有任何
　　　契約關係。
  ７、上訴人對於本件糾紛事後雙方討論過程，係以偷錄音方式錄音存證，足徵其有
      相當之智識，故不可能對於如此重要之委任契約，僅以口頭約定。上訴人當時
      未委任上訴人設計，否則不可能不留下任何字句，甚自連二百五十萬元支票之
      簽收據均無。此外，若就契約要件來看，首先要有雙方之合意，亦即對於契約
      標的，包括報酬及其付款方式、設計範圍、期限、終止或解除契約之處理方式
      等等，均應約事先討論而確定，期間還須就設計內容討論修正及定案，而上開
      事項均需於委任之期間之初至送件前即確定好，而上訴人自承第一次出面約於
      五月間要繳費時，此時契約已進行到定案後送件前，則顯見上訴人確非契約當
      事人無誤。
(五)、依甲○○九十三年一月十四日之證詞及其所提出之書證資料來看，可知有關水利
    地取得部份，早已為上訴人所知悉，而被上訴人亦且完成設計圖等義務：
  １、確有提出地質鑽探書。
  ２、有關甲○○三位女兒之應有部分，已改授權甲○○全權處理，合計應有部分為
      二分之一。非上訴人所說其僅有百分之七之權利。
  ３、其又稱「是後來丁○○找我們合建，他自己講由我處理，由我去找建築師規劃
      設計」，更可知本件設計案確係由甲○○所委託。
  ４、提出凱盛電器股份有限公司之股東臨時會、董事會之會議記錄，證明其已將股
      份出手於他人，其並無資力問題。
  ５、當時系爭土地係找基成營造吳先生合建，無須出資。
  ６、對於為何是丁○○出建築師設計費一事，其答稱「我們本來要找吳先生合建就
      不用出錢，將來分到房子的人是丁○○與四個小孩，我並不分，所以費用當然
      由他出，不應由我出」、「二百五十萬元支票他交給我，我在交給丙○○，當
      初講好他們五個人合組公司，房子收租金也是他們五個分」等語，此亦可知，
      委託人是甲○○，設計費亦係由甲○○支付，只是甲○○之資金來自上訴人而
      已。本件非由上訴人直接將設計費交付被上訴人，兩造確無契約關係。
  ７、證人於當日又提出書面之證詞，略稱：「三、３月份建築師提出『兩份草圖』
      評估經本人同意購買鄰地，並與丁○○討論購買事宜」、「六、設計總費用，
      當時約定五百多萬元，掛號費二五０萬元始支付建築師工本費」、七、本設計
      五月份經本人定案，並與成基吳先生談合建，當時有初步共識，迄鄰地買到再
      談。八、設計費用乃在本人家裡由本人親手交予建築師。九、五月掛號後建築
      師仍與本人有聯絡，亦知會本人，文號有效期至隔年五月底，也經由本人同意
      該案件繼續維持有效，期待國有財產局鄰地能於有效期間內購買完成。」等語
      。可知：
  (1)、於八十八年三月間，被上訴人已完成『兩份草圖』，五月『定案』，可見被上
      訴人當初掛號之設計圖等資料，絕非草圖，否則如何由委託人來定案。
  (2)、若係以草圖掛號，何以至八十九年六月間撤案前，雙方未曾就「掛號資料」再
      為討論修正、補正？
  (3)、水利地問題於八十八年三月間就為證人所知悉且同意負責購買，至撤件約有一
　　　年多之時間，何來建築師未盡「告知義務」。4.且若真無法取得水利地，仍可
　　　以原有土地申請變更設計即可取得建照，而當時被上訴人既完成兩案之草圖，
　　　變更設計之申請並不難，何以委託人或是上訴人未要求？
(六)、依證人甲○○於九十三年二月二日所提出之相關資料記載可知：
  １、從證人所提八十四間授權書，可知上訴人早於八十四年間即有意找鄰地合建或
      找他人合建，所謂鄰地應係指水利地，可見其早已知可與國有水利地合併興建
      之事。因此始會於授權書為有關與鄰地合建之記載。
  ２、有關水利地或是國有土地之取得，早於上訴人八十五年間丁○○出售土地予葉
      豐松，即列為契約條件，時隔三年上訴人始終無法履行取得之義務，致生糾紛
      ，至八十八年間才以和解方式解除買賣契約。
  ３、上述糾紛延至八十八年五月二十八日日始達成和解，亦即是在本件定案（包含
      國有水利地）掛號之後，也就是說上訴人對於國有地之取得也經努力多年而無
      法取得（依照國有財產局之函文，上訴人似僅於八十八年七、八月間申購一次
      ），其明知有困難，確仍同意且蓋章以該案為定案而送案，可見上訴人對於水
      利地之問題，知之甚詳。
  ４、甲○○於八十八年三月二十八日之前即找好合建建商，亦即早於三月間即知應
      購買水利地之問題，時間上相當充裕。
  ５、本件之問題在於「無人願出資去購買上開水利地」，以致「無法合建」，因此
      最後連以原有土地來興建都無法達成協議，與建築師毫無關聯。
(七)、關於有無受委託處理之事務因過失且造成上訴人之損害部分，被上訴人否認之：
  １、納入水利地確經委任人甲○○同意，上訴人亦知悉而曾配合辦理：
  (1)、併入水利地之構想，業經證人甲○○證實，為其同意且應由地主負責出資購買
      ，與被上訴人無關。上訴人自承其知悉要購買水利地之事，亦確實曾於八十八
      年七月間向國有財產局申請「洽購」但遭拒。其事後未於八十八年十一月二日
      向國有財產局「標購」系爭水利地。可知購買水利地之事，為地主所知及同意
      ，但事後未能配合。
  (2)、如卷附之調解文件，及　鈞院所函調之調解書、國有財產局台灣中區辦事處九
      十二年四月七日台財產中處字第○九二○○○五三二二號函及附件所示，可知
      上訴人『丁○○』確有於八十八年七月十一日以其『個人名義』（非當時之陳
      乙○○或其他子女）送件申請洽購水利地，更可見其當時知悉此事，亦確實曾
      去申請價購該地，事後亦係由其支付代辦報酬，顯見將水利地納為建築基地，
      為上訴人所知悉及同意（上訴人於九十二年二月十四日準備程序中亦略稱要納
      入水利地也是甲○○徵決定後才徵求我同意等語）。水利地法定之補正時間為
      八十八年十一月二十四日（送件後六個月），在標售之後，而本件市府所定最
      後補正限期之時間為八十八年五月，上訴人計有一年之時間得以購買水利地，
      沒有上訴人所稱「來不及」之情事。
  (3)、縱使未標得，事後於市府補正最後期限前，仍可申請變更設計，亦不會影響地
      主之權益，惟查，上訴人與甲○○自始即未要求變更，反而蓋章同意撤回。故
      問題係出在於，上訴人不願出資標購及興建，而非被上訴人。
  ２、而依原審卷內上訴人所提出之公證書證物（公證日期八十四年三月四日）所載
      ，其他共有人授權上訴人對於系爭土地有處分之權，包括出租、抵押、出售、
      及與鄰地合作興建房屋、即與鄰地共同與建商合建房屋等權益。可見，上訴人
      當初即有意與「鄰地」合建，其早已知且授權金蓉處理設計規劃案，其亦早知
      購買水利地之事。
  ３、如前述甲○○之證詞及所提出之書證、丁○○和解書及合建協議書，均談到系
      爭水利地問題，上訴人豈能諉稱不知。
  ４、臺中市政府工務局建築管理課八十八年六月二日簡便行文表，其函文補正事項
      確實有誤：
  (1)、有關土地權利証明文件不符欄，求補正「非都市土地申請建築時，其申請人身
      份、土地編定及地目需符合規定」部分。查，該案基地位於都市計劃內住宅區
      ，因此並無非都市土地申請建築時之問題。
  (2)、有關圖說未檢附欄，求補正「地質鑽探報告書」及「建築法第三十二條規定之
      建築物工程圖樣及說明書」部分。查，本案送件時已檢附地質鑽探報告書及相
      關工程圖樣及說明書，而地質鑽探報告書是由起造人委託鑽探公司辦理，依理
      當會於設計前即完成鑽探，故不可能會缺件，且建築法規定之工程圖樣及說明
      書，依市府要求亦僅須影印檢附即可。上開資料均為申請案最基本之資料，不
      可能會欠缺。
  (3)、有關土地使用管制不符欄，要求補正「區域計劃及都市計劃之指導或特別規定
      」及「建築物用途」部分。經查，本案之基地位於都市計劃內住宅區，鄰近無
      重大建設、機場、軍事設施且未位於重劃區內等，因此無區域計劃及都市計劃
      之指導或特別規定，且申請用途為店舖、辦公室、住宅用途皆符合都市計劃內
      住宅區之土地使用管制。依往例並無須提出此項文件。
  (4)、對此，承辦人員已來函說明，該文所載之補正事項，尚非正確。
(八)、上訴人主張被上訴人未完成設計案為搶容積案件之問題，被上訴人否認：
  １、上訴人已提出相關設計圖說，證明本件確已完成設計非搶容積案件。
  ２、觀卷附台中市政府工務局八十九年五月十八日八十九中公建字第四五一七號函
      所載：(1)本案是於八十八年五月二十一日掛號。(2)工務局於八十八年六月二日
      通知限期六個月內完成補正（即應於八十八年十二月二日前完成）。(3)工務局
　　　再以該函限期於5.日前完成補正。(4)受文者除了被上訴人之外，尚有「上
      訴人」，意即上訴人對於申請案中，相關工務局之通知補正之函文，其均曾接
      獲通知。
  ３、臺中市政府工務局建築管理課八十八年六月二日簡便行文表，其函文補正事項
      確實有誤，如前所述。
  ４、本件申請案，遲至八十九年六月間始申請撤回。
  ５、若謂未完成設計，怎知如何併入水利地？如何將地下室機械升降進出之方式改
      成坡道方式？
  ６、縱使是搶容積率案件，因法律上並無此規定，故僅為方便業主之一種便宜行事
      ，且僅係「就費用先繳一半而已」，對於其他應備文件一樣均不可少，亦即被
      上訴人仍須完成一切之設計要件始得送件，故就建築師之報酬與對價，並無不
      相當之情形，業主仍應給付應付之報酬。而上訴人至今亦未舉證證明所謂搶容
      積案件無須交付相關設計圖說及證件，足見其所言不實。
  ７、何況，上訴人對於這一點之主張，與「與受任人之損賠責任」或「債務不履行
      之損賠責任」，完全無關。
(九)、上訴人另主張應按「建築師所花之精神及時間」來計算報酬，此亦無根據：
  １、被上訴人之報酬係依省建築師工會之規定而與甲○○約定為七百萬元，其與法
      並無不合。何況其係請求損害賠償，與報酬多寡及計算無涉。
  ２、被上訴人已提出建築師公會之計算標準資料，證明當時所收取之設計費（設計
      送件後取得百分之五十之報酬），尚無超出當時已完成設計之報酬之情形。
(十)、否認損害之數額、計算方式：
  １、上訴人對於損害之計算方式及數額，並無任何根據。
  ２、本件設計案，自始至尾均經委任人甲○○之同意，加上起造人親自蓋章同意送
      件、撤回，何來「受有不受容積率限制之損害」。
  ３、何況「建築容積率」之管制措施，為主管行政機關之行政法規變更問題，若謂
      被上訴人受委任後在合理期間未完成而遲至施行後始送件，或許有損害之可能
      性。但本件被上訴人已盡最大努力於四個月內完成設計，在實施管制前五個月
      前完成送件，最後又是委任人及起造人同意撤件，實無「不法侵害他人權利」
      之情形。
  ４、而上訴人稱以每坪五千元乘以設計面積來計算，而其所謂之之面積，係指原申
      請之設計圖之面積，即包括國有地之建案，惟其又稱「若以其自有地本件即可
      建成」等語，前後所述即有矛盾。
三、證據：除援用第一審所提證據外，補提台中市政府工務局6.2.中工管建字第五
　　一五五八號簡便行文表、7.14.中工管建字第七三七九號簡便行文表各乙件（均
　　影本）為證。並聲請傳喚證人陳乙○○（即甲○○）、周三仁為證及聲請向省建
　　築公會函查陳旭順就本件糾紛是否向該會申訴及處理情形。
　    理　    由
一、本件上訴人主張：上訴人於八十八年五月間曾委託被上訴人就系爭二十七筆土地
    ，搶在八十八年十月台灣省全面實施容積率管制實施之前規劃建築地下二層、地
    上十二層辦公大樓，被上訴人受託後無視於容積率管制將於五個月後實施之急迫
    情形，未盡善良管理人之責任以保障上訴人得免受容積率管制致減少可建築樓地
    板面積，竟怠於上項注意義務疏未考慮申購國有水利地可能無法標得等情事，轉
    而建議上訴人將相鄰水利地一併納入合併規劃設計俾擴大可建築面積，上訴人聽
    信其言遂同意依被上訴人建議進行規劃，一面進行標購程序，詎料水利地訂於八
    十八年十一月二日標售，根本來不及上訴人參與投標購得，致在八十八年十月台
    灣省全面實施都市計劃地區容積率管制前，被上訴人因前所連同水利地合併設計
    規劃之建築執照申請案，經審查後因不合規定遭作廢退回致上訴人無法以原有土
    地面積之規劃設計請得建築執照，進而享有不受容積率管制之利益，造成上訴人
    嚴重損害，爰依民法第五百四十四條及債務不履行之法律關係之規定請求被上訴
    人賠償上訴人五百萬元之損害。原審為被上訴人敗訴之之判決，上訴人僅就其中
    駁回三百萬元及其利息請求部分上訴，其餘未上訴部分應已確定。
二、被上訴人則以：上訴人之前妻甲○○曾於八十八年一月間委託被上訴人，就其與
    上訴人、訴外人陳雅玲、陳雯麗等人所有系爭二十七筆土地設計規劃興建辦公大
    樓並提供相關資料於被上訴人作業，約定設計費為七百萬元，所有委託規劃設計
    均由甲○○一人出面與被上訴人協調洽談，當時被上訴人並未見過上訴人，委託
    人應為甲○○，而因當時前揭國有水利地尚未購得，尚無法興建，被上訴人否認
    曾要求與上訴人簽訂正式委託契約，而甲○○來找被上訴人委託時並未表明其是
    上訴人之妻，至於被上訴人於八十九年九月二十八日所發之存證信函所稱雙方有
    委託關係一事，係被上訴人當時不知法律關係所為誤載，尚非正確，兩造間並無
    委任關係存在。納入水利地規劃設計確經委任人甲○○同意，上訴人亦知悉而曾
    配合辦理，本件之問題在於無人願出資去購買上開水利地，以致無法合建，因此
    最後連以原有土地來興建都無法達成協議，與建築師毫無關聯等語，資為抗辯。
三、本件上訴人主張系爭二十七筆土地係上訴人、訴外人陳雅玲、陳雯麗及前妻甲○
    ○等人所有，八十八年五月間曾委託被上訴人就系爭二十七筆土地，在八十八年
    十月台灣省全面實施容積率管制實施之前規劃建築地下二層、地上十二層辦公大
    樓，將相鄰水利地納入合併規劃設計俾擴大可建築面積。上訴人同意依被上訴人
    建議進行規劃設計，先行繳交二百五十萬元費用掛號申請建造執照，該費用係以
    上訴人所簽發台中市第二信用合作社，發票日為八十六年五月二十四日，票號為
    ＡＭ0000000號，面額為二百五十萬元支票支付，同時由上訴人進行標購
    水利地程序。水利地訂於八十八年十一月二日標售，該申請案因一併規劃之水利
    地未購得，致未能補正，該案於八十九年六月撤回申請，該申請案已屬給付不能
    。並據提出系爭土地登記謄本二十七件、地籍圖影本、支票及存根影本一張、上
    訴人之台中市第二信用合作社活期存款交易明細影本二張、被上訴人親書立明細
    表影本一件、財政部國有財產局臺灣中區辦事處標售第一二八批國有非公用不動
    產投標須知影本一件為證，並為被上訴人所不爭，此部分主張，堪信為真實。
四、上訴人主張該申請案之給付不能係因被上訴人受託處理委託事務有有過失，而基
    於民法第五百四十四條及債務不履行規定，請求被上訴人負賠償責任。被上訴人
    對受委託辦理系爭二十七筆土地建照執照之申請案成立委任契約及業已給付不能
    並不爭執，惟否認係與上訴人間成立委任關係，而係受甲○○委任，且該申請案
    係因一併規劃之水利地上訴人未購得，致未能補正，而撤回申請，該申請案給付
    不能係不可歸責於被上訴人。則本件之爭點在於上訴人與被上訴人間有無委任關
    係及該申請案給付不能是否可歸責於被上訴人。經查：
  (一)、系爭二十七筆土地為上訴人、訴外人陳雅玲、陳雯麗及甲○○等人所有此有土
      地登記謄本可稽，八十八年一月間先由甲○○曾與被上訴人接洽委託被上訴人
      規劃建築地下二層、地上十二層辦公大樓。嗣上訴人、甲○○與被上訴人於八
      十八年五月中旬在甲○○住處接洽，上訴人並同意將相鄰之水利地一併規劃，
      先行以搶容積率掛號之方式送件申請。又依現行建築師擔任規劃設計及監造事
      務，均係由委託人將應付之酬金分期向建築師公會繳納，其中第一期係於訂定
      委託契約時付酬金百分之二十、第二期是完成規劃草圖時付酬金百分之二十，
      第三期設計圖完成時付酬金百分之三十，第四期係結構體完成時付酬金百分之
      二十、第五期是工程全部完竣時將全部應給付酬金結算付清。此有被上訴人所
      提為上訴人不爭之台灣省建築師公會印製之委託契約書範本可稽（見本院卷第
      二宗第一二一至一二四頁），又系爭建築申請案係於八十八年五月二十一日掛
      號申請恰逢容積率實施，依公會設計費優惠辦法先行繳納二百萬加餘數十分之
      一，故總繳納設計費為二百四十八萬四千五百元。此亦有被上訴人所提為上訴
      人不爭之台灣省建築師公會台中辦事處九十二年三月二十七日台建而中市字第
      一二六號函足憑（見本院卷第一宗第一七一頁），又搶容積率掛號所繳納之費
      用二百五十萬元係由上訴人簽發十萬元，台中市第二信用合作社，發票日為八
      十六年五月二十四日，票號為ＡＭ0000000號，面額為二百五十萬元支
      票一張支付，並有支票影本可據。而本件申請案係以上訴人、甲○○及陳俊仁
      為起造人，此亦有被上訴人所提台中市政府工務局八十九年七月二十七日八十
      九中工建字第八０四六號函及所檢還全部申請書件為證。又兩造雖未簽訂書面
      委託書，惟被上訴人於收受支票當時曾開立工程造價、設計費用、搶容積掛號
      、建造取得需補四百五十萬元入公會、實收設計費等項目之明細表，交上訴人
      收執，此有上訴人所提為被上訴人不爭之明細表可憑（見原審卷第一０七頁）
      ，上訴人既為起造人之一，並交付搶容積掛號之酬金，且被上訴人於八十九年
      九月二十八日回覆上訴人之台中四十四支郵局第五一四九號存證信函觀之，被
      上訴人亦承認係由上訴人委託其設計規劃，此亦有上訴人所提存證信函可稽（
      見原審卷第六十六頁），故被上訴人抗辯上訴人非契約當事人云云，與事實不
      符，難認可採。是上訴人主張就系爭建造執照申請案兩造存有委任關係，堪信
      為真實。
  (二)、系爭建造執照申請案，係以相鄰水利地納入合併規劃設計，於容積率實施前掛
      號申請，同時由上訴人負責向國有財產局申購取得該水利地，此為前述上訴人
      交付二百五十萬元之費用時所同意，此為兩造所不爭。而系爭申請案係八十八
      年五月二十一日掛號申請，如前所述，距容積率之實施同年十月三十一日尚有
      有五個多月，上訴人有充裕時間取得水利地，且縱於容積率之實施後始取得，
      仍得於八十九年五月三十一日補正完畢，此有臺中市政府工務局九十二年八月
      二十七日中工建字第０九二００一四六三二號及八十九年五月十八日八九中工
      建字第四五一七號函可據（見本院卷第一宗第一九四、一三九頁），而上訴人
      曾委託訴外人陳應豐代辦價購水利地，因程序不合未取得，惟該局另於八十八
      年十月十五日公告標售，八十八年十一月二日開標，然迄未售出，此有財政部
      國有財產局臺灣中區辦事處九十二年四月七日台財產中處字第０九二０００五
      二二二號函及標售本件水利地之投標須知可稽（見本院卷第一宗第一五三至一
      五七、一八五至一八七頁），又上訴人自承並未投標購買。則系爭建造執照申
      請案，於八十八年五月間上訴人既同意將水利地一併規劃設計，先行於容積率
      實施前掛號申請，於取得水利地所有權後再行補正，並由上訴人負責配合取得
      水利地之所有權。又上訴人自承並未於國有財產局所定期日投標購買。而水利
      地迄未由國有財產局處分出售可知，上訴人如於該局所定八十八年十一月二日
      投標，並無其他競標之人，自得順利取得所有權，並於前述工務局所定八十九
      年五月三十一日補正最後期限補正完畢。又上訴人未標購水利地，確定無法補
      正時，上訴人並未通知被上訴人變更設計，此為上訴人自認。且上訴人既同意
      將水利地一併規劃設計先行於容積率實施前掛號申請，被上訴人亦無義務同時
      將不含水利地之申請案一併規劃設計，亦不可能兩案同時送件申請。則本件因
      一併規劃之水利地顯可於補正期限屆至前取得，因上訴人未配合取得所有權致
      未能補正系爭建造執照申請案，終由起造人撤回申請，而給付不能。自係可歸
      責於上訴人之原因所致，至被上訴人已依委託辦理送件並有前述工務局退件之
      資料可稽，至工務局建管課簡便行為表，雖列有須補正事項，然被上訴人否認
      有如該文所示應補正事實，且依工務局九十二年十一月二十一日中工建字第０
      九二００二一四二四號函覆該文確有誤繕之情形，其餘因該申請案所附資料已
      因退件返還，申請人是否有檢附已無從查考（見本院卷第二宗第十六、十七頁
      ），尚無下逕行認定未補正。另鑽探報告書，係由委託人辦理，此據甲○○陳
      明，並有前述台灣省建築師公會印製之委託契約書範本可稽，難認應由被上訴
      人負履行之責。則系爭建造執照申請案給付不能係不可歸責於被上訴人。按因
      不可歸責於債務人之事由，致給付不能者，債務人免給付義務，民法第二百二
      十五條第一項定有明文。則上訴人主張依民法第五百四十四條及債務不履行之
      法律關係之規定以被上訴人未以不含水利地之申請案一併規劃設計，請求被上
      訴人賠償上訴人之損害，自屬無據。
五、綜上所述，本件上訴人主張依民法第五百四十四條及債務不履行之法律關係之規
    定請求被上訴人賠償三百萬元及其利息為無理由，不應准許。其假執行之聲請亦
    失所附麗，應併予駁回。原審為上訴人敗訴之理由雖有不同，仍應認上訴無理由
    ，應予駁回。
六、本件事證已臻明確，聲請傳訊其餘證人亦無必要，兩造其餘攻擊防禦方法均於判
    決結果不生影響，爰不一一贅述，附此敘明。
七、據上論結，本件上訴為無理由，依民事訴訟法第四百四十九條、第七十八條，判
    決如主文。
中　　　華　　　民　　　國　　九十三　　年　　　四　　　月　　　六　　　日
~B1民事第四庭審判長法　官　黃斐君
~B2　　　　　　　　法　官　陳蘇宗
~B3　　　　　　　　法　官　張鑫城
右為正本係照原本作成。
如對本判決上訴，須於收受判決送達後二十日內向本院提出上訴書狀，其未表明上訴
理由者，應於提出上訴後二十日內向本院提出上訴理由書(須按他造人數附具繕本)。
上訴時應提出委任律師或具有律師資格之人之委任狀；委任有律師資格者，另應附具
律師及格證書及釋明委任人與受任人有民事訴訟法第四百六十六條之一第一項但書或
第二項（詳附註）所定關係之釋明文書影本。
~B 　 　　　　　　書記官　陳文琴
中　　　華　　　民　　　國　　九十三　　年　　　四　　　月　　 十二　　 日
附註：
民事訴訟法第四百六十六條之一（第一項、第二項）
對於第二審判決上訴，上訴人應委任律師為訴訟代理人。但上訴人或其法定代理人具
有律師資格者，不在此限。
上訴人之配偶、三親等內之血親、二親等內之姻親，或上訴人為法人、中央或地方機
關時，其所屬專任人員具有律師資格並經法院認為適當者，亦得為第三審訴訟代理人
。
                                                                        Ｈ
